【裁判字號】    92,交抗,425
【裁判日期】    920731
【裁判案由】    聲明異議
【裁判全文】
臺灣高等法院臺中分院刑事裁定                    九十二年度交抗字第四二五號
    抗  告  人
    即受處分人  乙○○
    選任辯護人  江來盛律師
右抗告人因違反交通管理處罰條例案件，不服臺灣苗栗地方法院中華民國九十二年四
月二十六日裁定（九十一年度交聲字第一九六號），提起抗告，本院裁定如左：
    主  文
抗告駁回。
    理  由
一、按「汽車駕駛人，駕駛汽車有左列情形之一者，吊銷其駕駛執照：二、抗拒執行
    交通勤務之警察或依法令執行交通稽查人員之稽查，因而引起傷害或死亡者。汽
    車駕駛人，駕駛汽車有前項第二款情形者，並處新臺幣三萬元以上六萬元以下罰
    鍰。」、「汽車駕駛人，曾依第二十七條第二項、第二十九條之二第四項、第三
    十五條第一項、第二項後段、第三項後段、第三十七條第二項、第五十四條、第
    六十一條第一項第一款、第二款、第六十二條第一項之規定吊銷駕駛執照者，終
    身不得考領駕駛執照。」道路交通管理處罰條例第六十一條第一項第二款、第二
    項及第六十七條第一項分別定有明文。而道路交通管理處罰條例第六十一條第一
    項第二款所定「抗拒」，係指汽車駕駛人以積極、作為之手段，排除交通執法人
    員之稽查；復觀之該款規範意旨乃為保障執行交通勤務警員之安全，改善交通秩
    序，故該款所指「因而引起傷害」自包括輕傷與重傷，即使輕微傷害亦屬之。
二、本件抗告人即受處分人乙○○抗告意旨略以：（一）交通事件之處理，因涉及人
    民之財產及行動自由之權利，依道路交通管理處罰條例第八十九條準用刑事訴訟
    法第一百五十四條規定，應採取無罪推定原則及嚴格證據主義，以免人民權利無
    端受損。本件抗告人究係以何種行為抗拒執行交通勤務警察甲○○之稽查，及該
    行為是否造成甲○○跌倒及右手虎口、手肘受傷，均無診斷證明書或相關證人以
    資佐證，原審就此疏未詳查，即遽為不利於抗告人之認定，於法不合。（二）關
    於抗拒稽查，應有明確之動作，諸如動手毆打或開車追撞警員等，如係誤認警察
    已不稽查而將車輛騎走或不知警察有抓住車輛之動作，能否認係抗拒行為，應有
    其他相關行為及證據加以認定。本件抗告人當時係綠燈右轉，並無違規情事，嗣
    經甲○○攔車受檢，因甲○○當時正處理另一部自小客車違規事宜，抗告人自認
    未違規，且誤以為甲○○已不稽查始騎車離開現場，而甲○○當時係站立在抗告
    人之右側，抗告人往左側方向行駛，不可能對甲○○為衝撞之抗拒行為，甲○○
    見抗告人要離開要過來攔阻抓住抗告人機車後座把手部位，因而一時重心不穩跌
    倒，顯非抗告人故意造成，僅係違反道路交通管理處罰條例第六十條之規定，核
    與抗拒稽查因而引起傷害之要件不符。（三）抗告人之機車剛啟動，速度並不快
    ，當不致造成甲○○在地上翻滾兩圈，且甲○○僅右手虎口、手肘受傷亦與上開
    情狀足以導致之傷害不符，證人丙○○之證述並不能證明抗告人有衝撞警員之行
    為。（四）道路交通管理處罰條例第二十九條之二第四項、第三十五條第一項、
    第二項後段、第三項後段均係發生致人受「重傷或致死」結果，而第六十一條第
    四項就汽車駕駛人，駕駛汽車違反道路交通安全規則，因而肇事致人受傷之輕重
    傷標準，由交通部定之，有認定輕重傷之區分標準，反觀第六十一條第一項第二
    款並未區分輕重傷，依同條例第六十七條第一項規定一律終身不考領駕駛執照，
    處分顯屬過重，而有違比例原則云云。
三、經查：
（一）本件抗告人於民國（下同）九十一年八月二十日十四時七分許，駕駛車牌號碼
      ＩＫＤ—三五九號機車，行經新竹市○○路與中正路口時，經執行交通勤務之
      警察甲○○以明顯手勢及鳴笛指揮暫停，惟抗告人先佯裝停車受檢，待甲○○
      行至其左前方之際，抗告人竟駕車加速逃逸，且明知甲○○已抓住其機車後座
      把手，仍未停車反而加速逃逸，抗拒甲○○之稽查，因而造成甲○○跌倒，致
      右手虎口、右手肘上側受傷之事實，業經證人甲○○於本院證述：「（九十一
      年八月二十日《誤載九十年八月二十日》為受處分人如何違規？）他騎機車由
      新竹市○○路紅燈右轉，我在警局門口將他攔下，叫他停車受檢，他慢慢將車
      子減速假裝停車‧‧當時我人已經在他的左前方，他機車車頭一轉，突然加速
      就離開，我無法閃避，我手抓著他的機車後方，他也知道我抓住他，他還往前
      衝，我人滾了二圈然後撞到路樹。（抗告人確實知道你有抓住他的機車後方？
      ）是的。（你受傷情形？）如照片所示。」等語（見本院卷第二二頁），及證
      人丙○○於新竹市警察局訪談時證稱：當日伊見警局側門警衛指揮一輛紅色重
      型機車停車受檢，機車即減速慢行進入人行道上，但該駕駛似乎在猶豫是否停
      車，似有逃逸跡象，員警隨即靠近該機車旁，同時以手抓住機車後座椅桿，幾
      乎是瞬間該機車猛然加油並甩尾，致警員在地上滾二圈撞及樹本等語，於本院
      調查時證述：「（九十一年八月二十日下午在新竹市○○路與中正路附近，你
      當時是否有違規被警察取締？）有的。（你當時是否有發現警察也有取締另外
      一部機車？）有的。（當時的情形如何？）我被取締完後剛要走，我有看到警
      察匆匆忙忙跑出去要攔一部機車，然後機車也進來了，警察拿紅單要開單的時
      候，機車加油門好像要離去，警察就拉住機車座椅的把手，警察就倒地滾出去
      ，‧。」、「（當時警察和受處分人的位置如何？）警察攔下機車的時候，警
      察和受處分人都在我的左手邊，前面他們如何談的時侯，我沒有注意，警察拉
      機車被拋出去的時候，我才注意到的。」等語明確（見本院卷第四一頁至第四
      三頁），證人甲○○、丙○○就(1)抗告人確經甲○○欄下稽查；(2)抗告人駕車
      逃逸之際甲○○抓住其機車後座把手；(3)甲○○因此跌倒在地等情證述一致，
      且衡諸證人甲○○、丙○○均與抗告人素不相識，亦無宿怨，茍抗告人無上開
      違規事實，證人甲○○、丙○○當無設詞攀誣之理，渠等證言，堪以採信。況
      抗告人於違反道路交通管理事件陳述單上載述：我因騎機車右轉遭保警攔下，
      ‧‧‧當時員警拉我的機車，我一心想到赴友人之約，加上緊張、恐懼，之後
      發生什麼事我不清楚，我對自己的行為感到非常後悔等語，在新竹市警察局訪
      談時陳稱：‧‧‧警察以手勢指揮我停車，說我紅燈右轉，我將機車停於該輛
      車自小客車的左方，我見該名警察往小客車方向走，我自認沒有錯即直接將車
      騎走，感覺那位警察拉住我機車後座鐵桿，我未理會仍逕自將車沿著人行道駛
      離，我沒想那麼多，一心只想到趕赴同事的約會，發生什麼事我不知道，當時
      我不知道他受傷，事後才知道等語，於聲明異議狀亦載明：「‧‧於九十一年
      八月二十日將近十四時許騎重機車ＩＤＫ─三五九‧‧見保安員警正處理一件
      違規事件，又指揮要我停車，並說我紅燈右轉，我將機車停於該輛自小客車的
      左方‧‧心生害怕，即直接將車騎走，感覺該名員警有拉住我機車後座‧‧。
      」等語（見原審卷第四頁）；於原審供稱：「（當時警察是拉你車子的後面還
      是前面？）是拉車子的後面，當時我已經啟動了，警察才來拉我‧‧。」等語
      （見原審卷一九頁），益證證人甲○○確有執行攔停抗告人，並告知抗告人轉
      彎未依號誌指示之稽查行為，詎抗告人明知甲○○已抓住其機車後座把手，仍
      以加速逃逸之積極行為，排除證人甲○○之稽查，其行為顯已該當於抗拒稽查
      。又證人甲○○因此而受有右手虎口、右手肘上側傷害之事實，亦有照片四幀
      在卷可稽（見本院卷證物袋），證人甲○○之受傷與抗告人之抗拒稽查間，顯
      有相當因果關係。此外，復有新竹市警察局舉發違反道路交通管理事件通知書
      及竹市警督字第○九一○○○七二一二號函暨交通部公路總局新竹區○○○○
      ○道路交通管理事件裁決書各一份在卷可參，抗告人於上開時、地確有抗拒執
      行交通勤務警察之稽查，因而造成傷害之情事，堪認屬實。
（二）又觀之證人甲○○右手虎口處所受傷害，核與前開抗告人逃逸之際證人甲○○
      抓住其機車後座並跌倒等情相符，而跌倒所引起之傷害，每因當時外力程度、
      跌倒者姿勢，以及使用之防衛方式等而互異，究不能以證人甲○○受傷輕微即
      認證人甲○○所述跌倒受傷不實。
（三）另按道路交通管理之稽查，違規紀錄，由交通勤務警察，或依法令執行交通稽
      查任務人員執行之，道路交通管理處罰條例第七條定有明文。本件證人甲○○
      既為執行交通勤務之警察，已如前述，自得就駕駛人道路交通違規事件執行稽
      查，本件抗告人若認未有不依號誌指誌而違規右轉之情事，可於接獲違反道路
      交通管理事件通知單後，依同條例第九條第一項規定，於十五日內向處罰機關
      陳述意見或提出陳述書，嗣接到裁決書，亦得依同條例第八十七條第一項規定
      ，於二十日內向管轄地方法院聲明異議，詎抗告人不思循正當之救濟途逕謀求
      解決，竟抗拒稽查，而引起證人甲○○受傷，已如前述，如不依法裁罰，則執
      行交通勤務警察之安全，顯無以保障，如何貫徹道路交通管理，維護交通秩序
      ，確保交通安全。
（四）而道路交通管理處罰條例第二十九條之二第四項、第三十五條第一項、第二項
      後段、第三項後段、第六十二條第一項規定之要件，核與同條例第六十一條第
      一項第二款之規定要件不同，且立法之旨趣亦有差異，自不得比附援引，況同
      條例第六十一條第一項第二款既旨在維護正執行交通勤務之警察人員安全，故
      令駕駛人員負特別注意之義務，則此條款所定「傷」之涵義，不必與前者一致
      甚明。
（五）綜上所述，抗告人所辯，均屬卸責之詞，不足採信。原處分機關依首揭規定，
      裁處受處分人即抗告人罰鍰新台幣肆萬伍仟元，並吊銷駕駛執照，限於九十一
      年十一月十九日前繳送，逾其不繳送，自九十一年十二日二十日罰緩為新台幣
      陸萬元，駕照過期未繳送，自九十一年十一日二十日起逕行註銷，駕照吊 (註
       )銷後終身不得考領駕駛執照，於法並無不合，原審以異議無理由駁回，核無
      不當，抗告人右開抗告，並無理由，應予駁回。
四、據上論斷，應依道路交通案件處理辦法第二十六條、刑事訴訟法第四百十二條，
    裁定如主文。
中      華    民      國    九十二    年      七      月    三十一      日
                                   臺灣高等法院臺中分院刑事第九庭
                                         審判長法  官  陳  筱  珮
                                               法  官  吳  重  政
                                               法  官  康  應  龍
右正本證明與原本無異。
不得再抗告。
                                               書記官  黃  薰  慧
中      華      民      國   九十二     年      八       月     一     日
                                                                        Ｆ


司法院資訊處製作；財團法人民間司法改革基金會備份。
